【裁判字號】    97,上易,1529
【裁判日期】    971002
【裁判案由】    詐欺
【裁判全文】
臺灣高等法院臺中分院刑事判決        97年度上易字第1529號
上  訴  人  臺灣彰化地方法院檢察署檢察官
被      告  丙○○
上列上訴人因被告詐欺案件，不服臺灣彰化地方法院97年度易字
579號，中華民國97年4月30日第一審判決（起訴案號：97年度偵
緝字第163號），提起上訴，本院判決如下：
    主  文
原判決撤銷。
丙○○共同意圖為自己不法之所有，以詐術使人將本人之物交付
，處有期徒刑壹年陸月，減為有期徒刑玖月；又共同意圖為自己
不法之所有，以詐術使人將本人之物交付，處有期徒刑壹年，減
為有期徒刑陸月。應執行有期徒刑壹年貳月。
    事  實
一、丙○○前於民國94年間因犯常業詐欺案件，經臺灣彰化地方
    法院於95年1月26日以95年度訴字第1440號判處有期徒刑1年
    10月，並經本院於97年3月19日以97年度上更一字第32號判
    決有期徒刑2年。詎猶不知悔改，自95年9月間起至96年2月
    間止，復與劉依萍（涉犯詐欺案件部分業經臺灣彰化地方法
    院97年度易字第1號判決）及真實姓名年籍不詳，綽號「阿
    發」之成年男子，共同基於為自己不法所有之詐欺犯意聯絡
    ，由丙○○、劉依萍及丙○○之姑姑廖淑女（業經檢察署偵
    辦）負責在臺灣收購電話卡及人頭帳戶，先由廖淑女以新臺
    幣（下同）1000元之代價向楊錦松（業經檢察署偵辦）購入
    申設之行動電話門號000000 0000號SIM卡，旋即以1500 元
    轉售予丙○○，再由劉依萍前往南彰化廣告公司刊登收購金
    融機構存簿之報紙分類廣告，並留下上開0000000000號行動
    電話供欲販售存摺之人頭戶聯繫，待有意販售金融機構存摺
    之人來電表明有存摺可提供時，或由丙○○或由劉依萍以每
    本金融機構存摺連同提款卡3000至5000元不等之價格，前往
    收購人頭帳戶存摺及提款卡，再以6000元至8000元不等之價
    格，以客運快遞之方式寄交予「阿發」作為詐欺所得款項之
    匯款帳戶，以供渠等所屬之詐騙集團進行詐騙之用。
  （一）嗣有吳振坤（業經檢察官提起公訴）在可預見他人刻意
        收集金融機構帳戶之存摺、提款卡等物，將用以規避檢
        警機關之查緝，進而便利犯罪集團實施詐欺犯罪等不法
        所得之財產犯罪，且其發生並不違背其本意之情況下，
        基於幫助詐欺取財之犯意，循丙○○與劉依萍刊登於夾
        報上之收購金融機構廣告與丙○○聯絡，將其所申設之
        臺灣郵政股份有限公司（以下簡稱臺灣郵政）員林郵局
        帳戶（局號0000000號、帳號0000000號，以下簡稱A帳
        戶）出租予丙○○，丙○○與劉依萍乃於95年11月13日
        撥打電話予其姑姑廖淑女，以1000元或2000元之代價，
        央請廖淑女於同日下午9時許時前往彰化縣員林鎮○○
        路安泰銀行前，向吳振坤拿取上開帳戶之存摺、印章、
        提款卡及密碼等資料，並由廖淑女交付吳振坤4000元出
        租帳戶之對價，廖淑女旋於同日下午11時許臺中市○○
        路、向上路口便利商店前，將所取得之前開帳戶資料交
        付予丙○○。
  （二）又蕭佩珊（業經檢察官聲請簡易判決處刑）於95年11月
        15日，亦循前開報載電話與丙○○、劉依萍聯絡，復依
        劉依萍及丙○○之指示，前往彰化縣田中鎮○路里○○
        路○ 段197 號之臺中商業銀行田中分行，將其申設在該
        行之帳號000000000000號帳戶（以下簡稱B 帳戶）申請
        電話語音查詢及網路銀行服務，並設定吳振坤所有之前
        開A 帳戶為指定轉帳帳戶，旋即於當日晚間某時許，以
        4000元之代價，在彰化縣田中火車站，將上開帳戶之存
        摺、晶片卡及密碼等資料交付予廖淑女，再由廖淑女將
        之攜往臺中市○○路與向上路口交予丙○○。
二、嗣「阿發」等詐欺集團成員即共同基於意圖為自己不法所有
    及行使偽造準私文書之犯意聯絡，先於95年11月8日在大陸
    地區北京、福建、福州等各城市○○○○路連線上網，在雅
    虎國際資訊股份有限公司（以下稱雅虎公司）所管理之「YA
    HOO!奇摩」網站（網址為http://tw.yahoo.com），冒以「
    吳英杰」名義填寫會員資料後，向雅虎公司行使而註冊使用
    該網站提供之免費帳號「unif-1001」，足以生損害於「吳
    英杰」及雅虎公司對網路會員帳號管理之正確性。「阿發」
    及其他詐騙集團成員旋即藉「unif-1001」帳號，在上開網
    站之拍賣網（網址http://tw.bid.yahoo.com/tw/auction/
    ，下稱奇摩拍賣網），佯以公開競標方式拍賣二手名車，並
    謊稱得標後須先付款再交貨，致買家乙○○、甲○○陷於錯
    誤，先後上網競標而得標，並依網頁上所留電話，與自稱「
    謝鴻銘」即「小謝」、「劉志翔」等成年男子聯絡，依渠等
    指示：
  （一）乙○○先於95年11月11日匯入2萬元訂金至蔡佳璋（業
        經檢察署偵辦）所有之土地銀行城東分行帳戶，復由劉
        依萍依「阿發」之指示，郵寄蕭佩珊之上開B帳戶存摺
        予乙○○，用以取信乙○○，致乙○○陷於錯誤，乃於
        95年11月23日委託友人李傳松匯入140萬元至蕭佩珊之
        上開B帳戶，遭「小謝」等人以操作網路轉帳之方式，
        將款項轉至吳振坤之上開A帳戶，再由「阿發」以電話
        指示劉依萍持吳振坤A帳戶之存摺與印鑑，於95年11 月
        23日前往臺中淡溝郵局提領89萬8千元，翌日（24日）
        則前往彰化市府前郵局，提領40萬元之詐騙金額，共計
        提領0000000元，劉依萍並自每筆提領之款項中，扣除1
        成之報酬與丙○○朋分供渠等生活花用殆盡，餘款則匯
        入「阿發」指定之帳戶。
  （二）甲○○依網頁上所留電話多次與「謝鴻銘」聯繫，2 人
        就前開網頁上之福斯進口休旅車議價為188 萬元，同年
        11月14日甲○○先依「謝鴻銘」指示匯2 萬元之訂金至
        施傑凱（業經檢察署偵辦）申設之彰化商業銀行淡水分
        行帳戶，「劉志翔」隨後假稱會計師亦與甲○○聯絡，
        渠等分別指示甲○○需匯款至周夏慧（業經檢察署偵辦
        ）申設之聯邦商業銀行中山簡易分行帳戶、何賢坤（業
        經檢察署偵辦）申設之郵局帳戶、及蔡佳璋之前開帳戶
        ，惟因「謝鴻銘」未依約定於匯入訂金後5日內讓甲○○驗車，甲○○始未繼續受騙。
三、案經法務部調查局新竹縣調查站移送臺灣彰化地方法院檢察
    署檢察官偵查起訴。
    理  由
甲、證據能力：
    本案全部卷證所涵括之證據，經原審及本院依法踐行調查證
    據程序，檢察官、被告均不爭執各該證據之證據能力，且亦
    查無依法應排除其證據能力之情形，是下述所引用證據之證
    據能力均無疑義，合先敘明。
乙、得心證之理由：
一、上揭犯罪事實，業經被告丙○○於警、偵訊、原審及本院審
    理時坦承不諱，核與證人即被害人乙○○之友林重洋、被害
    人甲○○證述之情節相符，並經證人即共犯劉依萍、廖淑女
    、吳振坤、蕭佩珊分別於警、偵訊及原審審理時證述明確，
    且有拍賣網站網頁列印文件、雅虎公司之申登人資料及IP位
    址查詢紀錄、南彰化廣告公司分類廣告、化名「林美玲」郵
    政劃撥儲金存款單、通聯調閱查詢單、吳振坤上開A帳戶之
    立帳申請書、歷史交易清單、蕭佩珊上開B帳戶申設資料、
    楊錦松申辦之門號0000000000號行動電話通聯調閱查詢單、
    吳振坤上開A帳戶95年11月23日、24日郵政存簿儲金提款單
    各1 紙、臺中淡溝郵局95年11月23日錄影影像翻拍畫面1張
    、彰化府前郵局95年11月24日錄影影像翻拍畫面11張在卷可
    稽，足徵被告自白核與事實相符，堪可採為論罪科刑之依據
    。綜上所述，本案事證明確，被告詐欺犯行，洵堪認定。
三、核被告丙○○所為，係犯刑法第339條第1項之詐欺取財既遂
    罪。次按共同實施犯罪行為之人，在合同意思範圍以內，各
    自分擔犯罪行為之一部，相互利用他人之行為，以達其犯罪
    之目的者，即應對於全部所發生之結果，共同負責。又共同
    正犯之意思聯絡，不限於事前有所協議，其於行為當時，基
    於相互之認識，以共同犯罪之意思參與者，亦無礙於共同正
    犯之成立（最高法院92年度臺上字第3291號判決要旨可資參
    照）。被告加入「阿發」等成年男子為首之詐騙集團，既已
    知悉「阿發」等人均係從事詐騙民眾之行為，仍同意加入該
    詐騙集團，負責收購帳戶存摺供詐騙集團成員向被害人詐騙
    取款之用，並進而由共犯劉依萍提領遭詐欺取財之被害人所
    匯上開款項領出，再將款項以匯款方式交付該集團，餘款則
    與被告丙○○朋分花用等情事，被告與共犯劉依萍已有參與
    犯罪構成要件之行為，自與劉依萍、廖淑女、「阿發」及自
    稱「謝鴻銘」、「劉志翔」等該不法集團之成年成員有犯意
    聯絡及行為分擔，而同屬詐欺取財之共同正犯，允無疑義。
    被告先後2次犯行，犯意各別，應予分論併罰（至其中被害
    人乙○○雖分2次匯款，共犯劉依萍亦分2次提款，惟分別係
    被害人乙○○遭一個詐欺取財行為後之接續匯款、提款動作
    ，故被告此部分僅認成立1個共同詐欺取財行為）。又被告
    與劉依萍提供人頭帳戶之存摺及提款卡，並擔任為詐欺集團
    擔任俗稱「車手」之工作等情，揆之目前社會常態及一般人
    之經驗法則，被告當僅可認知該不法集團係從事詐欺取財（
    甚或恐嚇取財）之財產犯罪，但尚難認定被告就該不法集團
    會以冒名註冊取得網站帳號進行詐騙之偽造文書及行使行為
    有所認識及預見，依「所知輕於所犯，從其所知」之法理，
    被告應僅論以一單純詐欺取財之共犯，併予敘明。原審以被
    告犯罪事證明確，予以論罪科刑，固非無見，惟查：(一)學理
    上「包括一罪」概念中，關於「集合犯」之態樣，係指依一
    般社會通念，特定犯罪行為具有反覆實施之特性，立法者於
    制定刑罰法律之初，亦已認知該種行為類型之反覆性，而有
    意藉由法條中客觀構成要件之行為要素，含括上開具有反覆
    實施特性之數個犯罪行為，仍僅接受一次刑法之評價為已足
    。而本件詐騙集團行為人於各該行為終了時，即已達其目的
    ，尚難認立法者於制定刑罰法律之初，已認知詐欺取財行為
    必屬具反覆性之犯罪，且有意藉由法條中客觀構成要件之行
    為要素，含括上開具有反覆實施特性之數個犯罪行為。且最
    高法院就如施用毒品等立法修正理由所提及可發展包括一罪
    之犯罪型態，亦採嚴格數罪併罰之解釋（最高法院96度第9
    次刑庭會議決議參照），是就詐欺取財之犯罪類型，自亦應
    將本應各自獨立評價之數罪，回歸本來就應賦予複數法律效
    果之原貌。是以本件被告分別共同以詐欺手段向乙○○、甲○○詐騙財物之犯行，當無論以「集合犯」之餘地，此時則
    應回歸一般刑法上行為單、複數之認定，而予分論併罰，原
    審認被告上開犯行於刑法評價上，應認係集合多數犯罪行為
    而構成意圖為自己不法之所有，以詐術使人將本人之物交付
    之獨立犯罪類型，僅成立一罪，尚有未洽，檢察官上訴意旨
    指摘於此，非無理由。(二)被告於前案常業詐欺案二審審理中
    ，再度偕同女友劉依萍、姑姑廖淑女重操舊業，為詐欺集團
    收購人頭帳戶之存摺及提款卡後，又進而為詐欺集團擔任俗
    稱「車手」之工作，提領被害人款項朋分，分別詐騙被害人
    乙○○142萬、甲○○2萬元，惡性不輕，原審就被告2次犯
    行論以集合犯，且僅量處被告有期徒刑1年4月，減為有期徒
    刑8月，顯屬過輕，而原審判決既有如上瑕疵及量刑失衡之
    處，即屬無可維持，應由本院予以撤銷改判。檢察官上訴意
    旨另指被害人乙○○係將款項存入蕭佩珊之上開B帳戶，遭
    詐騙集團成員再以網路轉帳方式，以不正指令輸入電腦或其
    相關設備，將乙○○存入之款項轉至吳振坤之上開A帳戶，
    製作財產權之得喪、變更紀錄，而取得被害人乙○○之財產
    ，是詐欺集團成員應係犯刑法第339條之3第1項之罪，原審
    論以刑法第339條第1項之詐欺取財罪，容有未洽云云，惟蕭
    佩珊於賣出上開B帳戶時，已依丙○○、劉依萍之指示，申
    請電話語音查詢及網路銀行服務，並設定吳振坤所有之前開
    A 帳戶為指定轉帳帳戶，故雖詐欺集團成員將蕭佩珊之上開
    B 帳戶存摺郵寄予乙○○，並聲稱若真想要購車可先將錢先
    存入該帳戶，惟該行為僅係詐騙集團所施用之欺罔手段之一
    ，該B帳戶仍在詐騙集團管領之中，於乙○○委託友人李傳
    松匯入140萬元至蕭佩珊之上開B帳戶時，詐騙集團的詐欺犯
    行已既遂，嗣後詐騙集團之成員「小謝」等人以操作網路轉
    帳之方式，將款項轉至吳振坤之上開A帳戶，應僅係犯罪既
    遂後處分贓物之行為，檢察官上訴意旨認此次詐欺集團成員
    應係犯刑法第339條之3第1項之罪，容有誤會。爰審酌被告
    正值青壯之年，竟不循正途賺取所需，反於前案常業詐欺案
    件之審理期間，復為謀取不法利益，為詐欺集團從事收購帳
    戶及提領詐騙款項之分工行為，未見悛悔之意，惡性非輕，
    惟念及被告犯後坦承犯行，暨參與犯罪之時間長短、提領之
    款項、獲利情形、智識程度、生活狀況等一切情狀，認檢察
    官具體求處有期徒刑2年猶嫌過重，酌情量處如主文第2項所
    示之刑。又按中華民國九十六年罪犯減刑條例第5條規定：
    「本條例施行前，經通緝而未於中華民國96年12月31日以前
    自動歸案接受偵查、審判或執行者，不得依本條例減刑。」
    係就本條例施行前經通緝之被告而設之規定，如係於本條例
    施行後始通緝者，即不適用該條規定（法院辦理九十六年減
    刑案件應行注意事項第9項參照）。查，本件被告犯罪時間
    均係在96年4月24日以前，又係於上開條例96 年7月16日施
    行後之96年11月27日，始經臺灣彰化地方法院檢察署發布通
    緝，並於97年3月11日緝獲，有臺中市警察局第六分局通緝
    （協尋）案件報告書及臺灣彰化地方檢察署撤銷通緝書在卷
    可參，核與上開條例第5條不得減刑之情形未合，自應依同
    條例第2條第1項第3款之規定，予以減其宣告刑2分之1。
四、至起訴意旨雖認被告於前案常業詐欺案件審理中復犯本案，
    足見其有犯罪習慣，請求對被告諭知應於刑之執行前令入勞
    動場所強制工作等語，然按保安處分係對受處分人將來之危
    險性所為拘束其身體、自由之處置，以達教化與治療之目的
    ，為刑罰之補充制度，本諸法治國家保障人權之原理及刑法
    之保護作用，其法律規定之內容，應受比例原則之規範，使
    保安處分之宣告，與行為人所為行為之嚴重性，行為人所表
    現之危險性，及對行為人未來行為之期待性相當，司法院大
    法官會議釋字第471號解釋可資參照。查本件被告之復犯詐
    欺犯行固值非難，惟衡酌被告並非立於該不法集團之主導地
    位，且犯後坦承犯行，尚具悔意，又其自95年11月起即從事
    肉品零售批發工作，有在職證明書1紙在卷可參，審酌其行
    為之嚴重性、所表現之危險性及對於未來行為之期待性，依
    憲法比例原則之規範，認本件對被告量處如主文第2項所示
    之刑，已足收懲儆之效，況有期徒刑之執行，實際上亦有促
    其習得技藝，以回歸正常社會生活之功能，是尚無施以強制
    工作之必要，附此敘明。
據上論結，應依刑事訴訟法第369條第1項前段、第364條、第299
條第1項前段，刑法第28條、第339條第1項，刑法施行法第1條之
1第1項、第2項前段，中華民國九十六年罪犯減刑條例第2條第1
項第3款、第7條，判決如主文。
本案經檢察官王秀雄到庭執行職務。
中    華    民    國    97    年    10    月    2     日
            刑事第一庭  審判長法  官  陳  紀  綱
                              法  官  張  智  雄
                              法  官  姚  勳  昌
上列正本證明與原本無異。
不得上訴。
                              書記官  吳  宗  玲
中    華    民    國    97    年    10    月    2     日
附錄論罪科刑法條
中華民國刑法第339條
意圖為自己或第三人不法之所有，以詐術使人將本人或第三人之
物交付者，處5年以下有期徒刑、拘役或科或併科1千元以下罰金
。
以前項方法得財產上不法之利益或使第三人得之者，亦同。
前二項之未遂犯罰之。


司法院資訊處製作；財團法人民間司法改革基金會備份。
